【裁判字號】    88,上更(一),443
【裁判日期】    890630
【裁判案由】    撤銷贈與等
【裁判全文】
臺灣高等法院民事判決  八十八年度上更(一)字第四四三號
      上  訴  人  丙○○
      訴訟代理人  劉懿德律師
      被  上訴人  丁○○○    .
                  乙○○      .
                  甲○○      .
      共      同
      訴訟代理人  沈明達律師
右當事人間撤銷贈與等事件，上訴人對於中華民國八十七年一月二十六日臺灣板橋地
方法院八十六年度訴字第一一九○號第一審判決提起上訴，經最高法院第一次發回更
審，本院判決如左：
      主      文
原判決除確定部分外，關於駁回上訴人後開第二項之訴部分，與訴訟費用之裁判均廢
棄。
被上訴人丁○○○與乙○○、甲○○間就坐落臺北縣林口鄉○○○段下福小段第九五
九地號、同段第九五九之三地號、同段第九五九之四地號、同段第九五九之五地號土
地之應有部分各六分之一其中各二千一百三十二分之一百二十五於八十六年六月二日
所為贈與之債權與物權行為均應予撤銷，並塗銷其所有權移轉登記（即塗銷八十六年
七月四日以八六莊登字第三七四九六號收件、八十六年七月八日登記，乙○○、甲○
○之應有部分各六分之一其中各二千一百三十二分之一百二十五之移轉登記）。
被上訴人丁○○○應將同段第九五九地號及同段第九五九之三地號，及同段第九五九
之四地號及同段第九五九之五地號土地，各應有部分一千零六十六分之一百二十五所
有權移轉登記與上訴人。
其餘上訴駁回。
第一、二審及發回前第三審訴訟費用除確定部分外，由被上訴人負擔百分之十二，餘
由上訴人負擔。
      事      實
甲、上訴人方面：
一聲明：
  (一)原判決廢棄。
  (二)被上訴人丁○○○與乙○○、甲○○間就坐落臺北縣林口鄉○○○段下福小段第
    九五九地號，所有權全部；及同段第九五九之三地號，所有權全部；及同段第九
    五九之四地號，所有權全部；及同段第九五九之五地號，所有權全部；及同段第
    九五九之二地號，所有權全部；於八十一年六月十三日及八十六年六月二日所為
    贈與之債權與物權行為均應予撤銷，並塗銷其所有權移轉登記。
  (三)被上訴人丁○○○應將同段第九五九地號及及同段第九五九之三地號，及同段第
    九五九之四地號及同段第九五九之五地號及同段第九五九之二地號，各應有部分
    一千零六十六分之一百二十五所有權移轉登記與上訴人。
二陳述：除與第一審判決記載相同者予以引用外，補稱：
  (一)本件依最高法院八十二年度臺上字第二三五三號判例意旨，上訴人亦得單獨起訴
    。原審以上訴人未與其他合夥人共同起訴欠缺當事人適格駁回起訴，顯有違誤。
  (二)被上訴人丁○○○因連續為上訴人等信託人處理事務，意圖為其子被上訴人溫金
    龍及甲○○不法之利益而違背信託契約中受託人之任務，致生損害於上訴人等信
    託人，已遭判處有期徒刑四月確定。足見被上訴人丁○○○將系爭土地分別於八
    十一年六月十三日及八十六年六月二日贈與並移轉所有權予溫金龍及甲○○，害
    及上訴人等之信託債權。上訴人與其他出資人即訴外人溫常平、溫顯榮及李瑞麟
    間之合夥契約，上訴人亦於八十八年一月二日及八十八年十月二十二日分別通知
    已死亡出資人李瑞麟之繼承人李陳愛玉、李美鳳、李美美及現存之出資人溫常平
    聲明退夥及相當於返還出資購買土地比例之應有部分即一千零六十六分之一百二
    十五，退夥已生效力，上訴人得請求返還出資購買土地比例之應有部分。故此爰
    以起訴狀及上訴狀繕本代請求返還出資購買土地比例之應有部分即一千零六十六
    分之一百二十五之通知，為如聲明(三)之請求。
  (三)聲明(三)係縮減應受判決事項之聲明。另上訴人就上訴人與其他出資人溫常平、溫
    顯榮及李瑞麟間，由分別出資變更主張為合夥出資及上訴人與被上訴人丁○○○
    間之合夥契約由上訴人各別信託變更主張為上訴人與其他出資人共同信託；係依
    民事訴訟法第四百四十七條規定提出之新攻擊及防禦方法，另依民事訴訟法第二
    百五十六條第一款規定不變更訴訟標的而更正事實及法律上之陳述，並非訴之變
    更及追加，本即無須被上訴人之同意。
  (四)被上訴人主張八十六年六月十一日電匯與上訴人三百萬元以證明被上訴人向上訴
    人所取者為借款，並非合夥買地款等語。惟上訴人始終認為此款與上訴人訴求返
    還土地之目的相左，故早於八十七年八月二十日即以存證信函將三百萬元退回，
    顯見被上訴人絕無向上訴人借款之事實。
  (五)八十八年十二月十三日傳喚證人溫曹昭到庭證明訴外人溫顯榮生前罹患癲癇，難
    以管理財物及謀生，故將臺北縣新莊市○○路二六三巷三號及同市路巷五號二戶
    祖產出租租金贈與溫顯榮，其收益暫由溫常平代溫顯榮保管，待溫顯榮需要時再
    交與溫顯榮，金額共計一百一十三萬二千元。為證明證人所述屬實，特此提出溫
    顯榮之診斷證明書及死亡證明書，均明確記載溫顯榮常期罹患癲癇並造成其死因
    。而溫常平代溫顯榮保管一百一十三萬二千元則為合夥購地款四百二十六萬四千
    元中溫氏三兄弟應負擔其中一半即二百一十三萬二千元，扣除上訴人及溫常平負
    擔各五十萬元所得之金額。被上訴人丁○○○書立之費用分攤明細表記載尾數一
    十三萬二千元完全相同之金額即可得知。
  (六)溫顯榮於八十六年三月九日死亡，因未婚無子嗣且父母雙亡，其繼承人依法應由
    生存之兄弟即溫水保、丙○○及溫常平三人。又訴外人李瑞麟死亡時，尚存配偶
    李陳愛玉及三位女兒丁○○○、李美鳳及李美美共四人為其繼承人。
  (七)上訴人與其他出資人溫常平、溫顯榮及李瑞麟間合夥出資購買系爭土地，係因出
    資人等不明法律，誤解地目為林地之土地必須登記與具有自耕農身分之人，且出
    資人間均具親屬關係，遂依購地款分攤明細表之資金分配，合資以具有自耕農身
    分之丁○○○名義購買並移轉系爭土地所有權，所經營共同事業則為共同之投資
    保值，並為維護土地價值而由上訴人與溫顯榮分管土地北區（即八十九年三月三
    日複丈之使用位置），溫常平與李瑞麟分管土地南區。此由刑事判決中證人錢惠
    純及黃阿扁之證詞可知。
  (八)上訴人行使撤銷權之期日，為第一審起訴日期即八十六年八月一日，距贈與行為
    發生日八十六年六月二日僅二個月，尚未逾一年之除斥期間。又上訴人所撤銷之
    贈與行為包括債權行為與物權行為。
  (九)縱認上訴人之主張屬訴訟標的之變更，實則上訴人等四位出資人均對法律不甚瞭
    解，甚至誤解地目為林地之土地必須登記與具有自耕農身分之人，自不可能就出
    資之法律關係詳加認識並定明文書，故出資及信託究屬合夥為之亦或各別為之，
    純係事後就記憶及現存證據推衍之結果。依購地款分攤明細表及土地使用現況觀
    之，將出資及信託解釋為合夥關係固有其見，以出資人購買土地投資保值之目的
    及土地由出資人分別使用之現況亦可解釋為各別出資及信託。故依此主張上訴人
    自得單獨聲明如應受判決事項無疑。
三證據：除援用第一審所提出者外，補提：
  上證(一)：委任狀原本一紙。
  上證(二)：地籍圖影本一份。
  上證(三)：照片原本十七紙。
  上證(四)：繼承系統表一份。
  上證(五)：刑事判決書影本一份。
  上證(六)：存證信函影本一份。
  上證(七)：存證信函影本一份。
  上證(八)：出資費用分攤明細表影本一紙。
  上證(九)：存證信函影本一份。
  上證(十)：診斷證明書影本一份。
  上證(十一)：死亡證明書影本一份。
  上證(十二)：繼承系統表一份。
  上證(十三)：存證信函影本一份。
  聲請履行勘驗及測量。
乙、被上訴人方面：
一聲明：上訴駁回。
二陳述：除與第一審判決記載相同者予以引用外，補稱：
  (一)系爭土地是被上訴人單獨購買，非與上訴人合資購買，或合夥購買。被上訴人丁
    ○○○經由訴外人黃阿扁之仲介，有意購買周基騰所有系爭土地，因被上訴人資
    金不足，原邀上訴人共同投資，為上訴人所拒，只得向上訴人及上訴人兄弟之父
    母共借貸二百萬元，共向丁○○○之父李瑞麟請求支持部分款項加上自有資金，
    獨資買受系爭土地，登記為丁○○○所有，無與上訴人及溫常平等三人合資購買
    之事實。況上訴人既主張其與溫常平等三人共同出資購地，不論是否確有其事，
    依其主張之事實，其等四人顯共同享有權利，依法應公害行使，上訴人單獨主張
    ，於法不合。再溫顯榮部分應由繼承人共同繼承，而為公同共有，於未分割前，
    權利須由繼承人共同行使，上訴人自行主張潛在之應有部分，亦非適法。
  (二)上訴人為訴之變更，被上訴人不同意，如認定其為訴之變更，無須被上訴人之同
    意，其變更後之新訴，亦無理由：
    上訴人於原審主張系爭土地係由伊及被上訴人丁○○○之夫溫常平、溫顯榮、李
    瑞麟合資購買，各別信託，按出資比例與原審原告溫水保共同而為請求。茲於溫
    水保部分判決確定後，變更為合夥出資，共同信託，依退夥之法律關係而為請求
    ，被上訴人不同意上訴人為訴之變更。縱上訴人為訴之變更如認為合法，原訴可
    認為已因撤回而終結，僅得就變更之新訴而為審判。
  (三)上訴人所主張之合夥出資，共同信託，並無理由：
    上訴人與被上訴人丁○○○間未曾訂立契約，互約出資，經營何共同事業，上訴
    人狀亦自認與被上訴人丁○○○間無合夥契約存在，原判決依上訴人之主張認定
    被上訴人丁○○○邀上訴人與溫常平、溫顯榮、及李瑞麟成立合夥契約之事實尚
    無證據足以證明。上訴人提出之明細表雖為被上訴人所擬，但該數字係被上訴人
    寫給丈夫溫常平，並非交給上訴人，溫常平以該草擬之影本徵求上訴人是否仍願
    依該計算付款，就被上訴人與訴外人周基騰訂立之不動產買賣契約加入股份，因
    上訴人仍未表示同意，亦未按計算付款，並不能以之證明上訴人所主張成立上開
    合夥及信託契約之事實。退一步言之，即使上訴人所主張四人共同與被上訴人訂
    立信託關係為實在，而溫顯榮、李瑞麟死亡後，應由上訴人、溫常平及溫顯榮、
    李瑞麟之全體繼承人始得向被上訴人終止信託契約，並共同行使撤銷權。再退一
    步言之，即使上訴人所主張成立合夥契約之事實為實在，而合夥人因死亡而退夥
    ，其繼承人亦只能向合夥請求結算，依估算請求返還其出資，在合夥解散並清算
    以前，不得請求分配合夥之財產，上訴人茲向合夥人之一即上訴人，於逾民法第
    二百四十五條所定一年之除斥期間後，由其一人就全部合夥財產，行使撤銷權，
    塗銷所有權移轉登記之物權行為，並按其所謂出資額及已死亡之合夥人溫顯榮所
    謂出資額之應繼分，請求分配合夥財產，辦理應有部分一千零六十六分之一百二
    十五所有權移轉登記，於法尚有未合。
三證據：除援用第一審所提出者外，補提：
  被上證(一)：不動產買賣契約書附支票影本一件。
  被上證(二)：華南商業銀行存款往來明細表影本二件。
  被上證(三)：地價謄本一件。
      理      由
甲、程序方面：
一按不變更訴訟標的，而補充或更正事實上或法律上之陳述者，非為訴之變更或追加
  ，民事訴訟法第二百五十六條定有明文。
二上訴人關於就系爭土地之所有權，無論係主張信託登記在被上訴人丁○○○名下，
  或主張係所有出資者成立合夥，合夥與被上訴人丁○○○再成立信託，均屬不變更
  訴訟標的，而補充或更正事實上或法律上之陳述，揆諸前開規定，非屬訴之變更或
  追加，被上訴人辯稱不同意上訴人訴之變更云云，非屬可採。
三按訴之變更、追加或提起反訴，非經他造同意，不得為之。但第二百五十五條第一
  項第二款至第四款情形，不在此限，民事訴訟法第四百四十六條第一項定有明文。
四上訴人於原審請求被上訴人丁○○○應將系爭土地各應有部分二十四分之五所有權
  移轉登記予上訴人，於發回前本院請求應將系爭土地各應有部分八分之一所有權移
  轉登記予上訴人，於本院請求丁○○○應將系爭土地各應有部分一千零六十六分之
  一百二十五所有權移轉登記與上訴人，核屬減縮應受判決事項之聲明，依前所述，
  無庸得對造之同意。又上訴人聲明中關於「所為贈與行為應予撤銷」之記載，更正
  為「所為贈與之債權與物權行為均應予撤銷」，係補充應受判決事項之聲明，亦非
  屬訴之變更或追加，自無庸得對造之同意。
乙、得心證理由：
一本件上訴人及原審共同原告溫水保起訴主張被上訴人丁○○○於八十年五月間邀上
  訴人、溫常平（丁○○○之夫）、溫顯榮（上訴人之弟）、李瑞麟（丁○○○之父
  ）合資向周基騰購買系爭第九五九地號土地（八十一年三月二十七日分割為九五九
  、九五九之三、九五九之四、九五九之五，以下該第九五九地號土地及分割出之第
  九五九之三地號土地、第九五九之四地號土地、第九五九之五地號土地稱系爭土地
  ），並由出資人附贈第九五九之二地號土地，總價款四百二十六萬四千元，上訴人
  及溫常平各出資五十萬元，溫顯榮出資一百十三萬二千元，丁○○○之父李瑞麟出
  資二百十三萬二千元。系爭土地合購時上訴人基於兄弟之情，聽信被上訴人丁○○
  ○之言，誤信購買農林地，須具備自耕農身分，遂信託登記被上訴人丁○○○名下
  。嗣被上訴人丁○○○將系爭土地贈與其子乙○○、甲○○二人，已危害上訴人之
  信託債權，依法上訴人自得訴請法院撤銷該無償之贈與行為（包括債權行為與物權
  行為），被上訴人間之贈與行為既經撤銷，受贈人即被上訴人乙○○及甲○○所取
  得之系爭不動產即無法律上原因，依法應返還贈與人即丁○○○，故被上訴人間前
  揭示不動產移轉登記亦應塗銷；被上訴人丁○○○與上訴人丙○○及訴外人溫常平
  等三人間分別所訂立信託契約，並未約定存續期間；依法信託人得隨時終止信託契
  約並請求受託人返還受託物，上訴人爰以訴狀繕本代終止信託契約及請求返還信託
  物即系爭土地之通知，請求如聲明所示；被上訴人則以丁○○○經由訴外人黃阿扁
  之仲介，欲購買系爭土地，因資金不足，原邀上訴人共同投資，為上訴人所拒只得
  向上訴人及上訴人兄弟之父母共借貸二百萬元，並向丁○○○之父親李瑞麟請求支
  援部分款項及加上自有資金，獨資買受系爭土地，登記為丁○○○所有，並無與上
  訴人及溫常平等三人合資購買之事實。又上訴人既主張其與訴外人溫常平等三人共
  同出資購地，姑不論是否確有其事，然從其主張之事實，其等四人顯係共同享有權
  利，依法其權利應公同行使，上訴人竟單獨主張，顯於法不合；又溫顯榮之部分亦
  應由繼承人溫水保、溫常平及上訴人三人繼承，而為公同共有，在未為分割前，其
  權利復須由繼承人共同行使，上訴人丙○○竟自行主張其潛在之應有部分，強為割
  裂，具體計算為其享有之權利比例而單獨行使，亦非適法云云資為抗辯。（原審為
  上訴人及溫水保敗訴之判決，溫水保未據聲明不服，上訴人於原審係請求被上訴人
  丁○○○應將系爭土地各應有部分二十四分之五所有權移轉登記予上訴人，但僅就
  系爭土地各應有部分八分之一部分提起第二審上訴，於本院又減縮為各應有部分一
  千零六十六分之一百二十五）。
二上訴人主張被上訴人丁○○○於八十年五月間邀上訴人、溫常平（丁○○○之夫）
  、溫顯榮（上訴人之弟）、李瑞麟（丁○○○之父）合資向周基騰購買系爭第九五
  九地號土地（八十一年三月二十七日分割為九五九、九五九之三、九五九之四、九
  五九之五），並由出資人附贈第九五九之二地號土地，總價款四百二十六萬四千元
  ，上訴人及溫常平各出資五十萬元，溫顯榮出資一百十三萬二千元，丁○○○之父
  李瑞麟出資二百十三萬二千元。系爭土地合購時信託登記被上訴人丁○○○名下，
  嗣被上訴人丁○○○分別於八十一年六月十三日及八十六年六月二日，將該地移轉
  登記贈與其子乙○○、甲○○二人等之事實，其中被上訴人丁○○○將其名下所有
  之系爭土地所有權贈與被上訴人乙○○、甲○○部分，有土地登記謄本附卷可稽（
  見原審卷第二十七頁、第二十八頁、第三十頁），並為被上訴人丁○○○所不爭執
  ，則系爭土地已由被上訴人丁○○○名下，以贈與為原因移轉登記予被上訴人乙○
  ○、甲○○之事實，堪認為實在。又上訴人主張被上訴人丁○○○邀上訴人與訴外
  人溫常平、溫顯榮、李瑞麟依序出資五十萬元，五十萬元，一百十三萬二千元，二
  百十三萬二千元，合計四百二十六萬四千元交由被上訴人丁○○○以其名義向周基
  騰購買系爭土地，並信託登記於被上訴人丁○○○名下之事實，為被上訴人丁○○
  ○所否認，辯稱購地之初因資金不足，原欲邀上訴人及溫常平等三人共同投資，為
  上訴人所拒，改向上訴人借款五十萬元，另向上訴人之兄弟借款一百五十萬元，合
  計約二百萬元，不足之資金由丁○○○之父李瑞麟資助，由丁○○○單獨購買系爭
  土地，被上訴人丁○○○與上訴人間純屬借貸關係，並無所謂合夥購地或信託登記
  關係云云。
三惟查上訴人指稱上開二筆土地總價四百二十六萬四千元，另雜項支出五萬八千九百
  九十九元，共計四百三十二萬二千九百九十九元，該費用由溫常平、上訴人各出資
  五十萬元，另由渠二人自其父母所遺留予其弟溫顯榮之生活費中出資一百一十六萬
  一千餘元，餘款由李瑞麟出資，亦即上訴人、溫常平、溫顯榮兄弟三人與李瑞麟各
  出資一半等情，核與上訴人所提出由被上訴人丁○○○書寫之費用支出明細表影本
  一紙記載內容相符（見原審卷第二十頁背面），被上訴人丁○○○於被訴背信刑事
  案件中亦自承該費用支出明細表為其所書寫，已據本院調閱本院八十七年度上易字
  第一九○六號刑事卷宗審閱無訛（筆錄影本見本院卷第一九八頁背面「〔你是否交
  付告訴狀所附證物一之攤分支出費用表予丙○○？〕是我的沒錯，我也拿給丙○○
  看過。」參酌後載「〔對卷附買賣契約書，有何意見？〕有意見：：」，顯該攤分
  支出費用表係指告訴狀後附之分攤費用明細表，即本院卷第一九四頁、第一九五頁
  亦為原審卷第十六頁之分攤費用明細表），堪信上訴人之指述為實在。證人即仲介
  上開二筆土地買賣之黃阿扁在原審到庭證稱：「林口鄉之系爭土地是否為丙○○及
  丁○○○合買我不清楚，當初是他們二人一同去看地，但不知最後是否有合買。」
  、「：：購地之初，丙○○及丁○○○有說要合資購買系爭之土地」（見原審卷第
  九十頁正面、背面）；證人王平和在原審亦到庭證稱：「我是在溫顯榮死後才知道
  丁○○○購買系爭之土地，丁○○○有打電話告訴我說系爭土地是兩造一起買的，
  原告不能自己決定把溫顯榮之棺木葬在系爭土地，她並說要知道原告要把溫顯榮葬
  在系爭之土地，她就不合買系爭土地。」等語（見原審卷第一○七頁正面），足徵
  上開二筆土地確係由上訴人及溫常平等三人合資購買而信託登記在被上訴人丁○○
  ○名下，而非被上訴人丁○○○向上訴人等借款購買該土地。另被上訴人丁○○○
  因溫顯榮之埋葬事宜與上訴人交惡後，先於八十六年三月二十二日以新莊十四支局
  存證信函第一一八號通知上訴人，表示「八十年十月底，我買土地欠錢，您資助我
  新臺幣一百一十萬元，：：」（見原審卷第三十九頁正面），又於八十六年六月十
  一日以同上支局存證信函第二二八號通知上訴人，表示「八十年買土地所借之錢，
  您的部分幾拾萬元，加上公款共計約二百萬元：：」（見原審卷第四十八頁正面）
  ，然被上訴人於原審稱：「：：所以我們向他借二百萬元，利息約定比銀行利高，
  如丙○○要用錢，我再還他：：」、「被告只得向原告調借二百萬元：：」（見原
  審卷第五十八頁背面、第五十九頁正面、第六十頁背面）。如被上訴人丁○○○確
  係向上訴人借貸金錢以購買上開二筆土地，何以對借貸金額之陳述前後不一？且二
  百萬元之借貸金額並非小數目，上訴人又非財力雄厚之人，不可能僅與被上訴人丁
  ○○○約定「利息比銀行高」，又未言明返還之期限，被上訴人丁○○○所辯有悖
  於常情及交易習慣，不足採信。另證人溫常平及李陳愛玉雖均到庭證稱被上訴人丁
  ○○○向上訴人借款二百萬元購地云云，然溫常平為丁○○○之夫、李陳愛玉為丁
  ○○○之母，彼此關係密切，其證詞均有偏頗而難採信，是溫常平、李陳愛玉之證
  言均不得為有利被上訴人丁○○○證據之認定。
四被上訴人丁○○○於被訴背信刑事案件中自承「：：丙○○及溫顯榮有時也會隨我
  們上去除草」（見本院卷第一九九頁正面），苟被上訴人丁○○○僅單純向上訴人
  及溫顯榮借款購地，應無協同上訴人及溫顯榮至系爭土地上除草之事。再被上訴人
  丁○○○於八十年六月五日與地主周基騰所簽訂之不動產買賣契約書影本第一頁背
  面，丁○○○記載：「第一次付款一百二十八萬四千元，第二次付款一百七十萬元
  ，共已付二百九十八萬四千元，內二哥（即上訴人）付一百三十萬元，內爸（即李
  瑞麟付一百六十八萬四千元）」，又載明：「總價四百二十六萬四千元，除於二為
  二百十三萬二千元，二百十三萬二千元，減一百六十八萬四千元為四十四萬八千元
  ，尾款爸應付，又除第一、二次已付價款外，尾款一百二十八萬元減去四十四萬八
  千元後為八十三萬二千元，係二哥應付之尾款」（見原審卷第十六頁背面），被上
  訴人丁○○○亦自認該記載為其所載（見本院卷第一五九頁正面）以觀，不論該記
  載係被上訴人丁○○○直接交予上訴人或被上訴人丁○○○寫完後，交予其夫溫常
  平，溫常平再交付上訴人，均不影響本件購買系爭土地之總價款四百二十六萬四千
  元，由李瑞麟出資二分之一，即二百十三萬二千元，其餘二百十三萬二千元則由上
  訴人及溫常平、溫顯榮等出資之認定，再參以丁○○○所書有關本件土地買賣之代
  書費、印花稅、地政規費、買新水管、肥料、農藥、鋤具、水果苗、陳淑雲介紹費
  ，介紹人黃阿扁出車禍探病水梨、中秋節送介紹人及代書月餅等雜項開支共五萬八
  千九百九十九元，加上購地價款四百二十六萬四千元，合計四百三十二萬二千九百
  九十九元，除於二為二百十六萬一千四百九十九元，減去前付一百三十萬元（指二
  哥前第一、二次付款）為八十六萬一千四百九十九元，係不足部分，由銀行存款（
  即溫顯榮父母所遺留予溫顯榮之生活費）一百十六萬一千九百十五元提付後，銀行
  存款餘款為三十萬零四百十六元，則上訴人主張土地價款李瑞麟出資二分之一，其
  餘二分之一係由上訴人及溫常平（即被上訴人丁○○○之夫）各出資五十萬元，餘
  由溫顯榮出資之事實應堪採信。
五綜合以上資料，上訴人與被上訴人丁○○○（資金來源為溫常平支付）、溫顯榮、
  李瑞麟合資向周基騰購買系爭土地，且係按出資比例各自取得系爭土地應有部分，
  且上訴人與溫顯榮、李瑞麟各自信託登記予被上訴人丁○○○，被上訴人丁○○○
  將土地贈與其子即被上訴人乙○○、甲○○，已侵害上訴人之信託債權，依民法第
  二百四十四條第一項「債務人所為之無償行為，有害及債權者，債權人得聲請法院
  撤銷之。」之規定，上訴人自得訴請法院撤銷該無償之贈與行為（包括債權行為與
  物權行為）。被上訴人間之贈與債權與物權行為既經撤銷，則其物權行為無效，受
  贈人即被上訴人乙○○及甲○○所取得之系爭不動產係本於無效之物權行為，上訴
  人請求被上訴人間不動產移轉登記亦應塗銷一節，於法有據。然上訴人係主張撤銷
  被上訴人間就系爭四筆土地所有權全部於八十一年六月十三日、八十六年六月二日
  所為贈與之債權與物權行為，並塗銷其所有權移轉登記云云。惟「前條撤銷權，自
  債權人知有撤銷原因時起，一年間不行使，或自行為時起，經過十年而消滅。」民
  法第二百四十五條定有明文。被上訴人間於八十一年六月十三日就系爭土地所為之
  贈與所有權移轉登記無償行為，固有害及上訴人之信託債權，被上訴人抗辯上訴人
  行使之撤銷權已罹於一年之除斥期間，而上訴人又未舉證其行使撤銷權，合於上開
  一年除斥期間之規定（按上訴人僅陳述未逾被上訴人就八十六年六月二日所為贈與
  行為之除斥期間－見本院卷第一七九頁），則上訴人就被上訴人間八十一年六月十
  三日所為贈與行為行使撤銷權，已罹於一年除斥期間，自屬無據。
六被上訴人於八十一年六月十三日所為贈與行為，於上訴人於八十六年八月一日起訴
  時，雖已罹於除斥期間而不得行使撤銷權，然被上訴人間於八十六年六月二日所為
  之贈與無償行為（包括債權行為與物權行為），仍有害及上訴人之信託債權，且據
  上訴人於八十六年八月一日起訴時（見原審卷第四頁正面之收文戳及第五頁背面所
  載「促其撤銷贈與」）或於八十六年十一月十八日為補正聲明時（見原審卷第一二
  ○頁背面聲明第一項所載），未逾一年除斥期間，上訴人仍得行使撤銷權。然八十
  六年六月二日之贈與行為，係被上訴人丁○○○將系爭四筆土地應有部分各六分之
  一贈與被上訴人乙○○、甲○○並為移轉登記，有土地登記簿謄本附卷足稽（見原
  審卷第二十八頁），上訴人所請求撤銷者為該次之贈與行為全部並塗銷該次之移轉
  登記。第按債權人行使撤銷權，以回復債務人未為詐害行為前之財產狀態為目的，
  故債權人行使撤銷權，於債權額比詐害行為標的財產之價額少時，僅得撤銷詐害行
  為之一部，準此，上訴人之信託債權既僅有一千零六十六分之一百二十五（如後述
  ），則僅得撤銷被上訴人丁○○○與被上訴人乙○○、甲○○間該次就系爭四筆土
  地應有部分各六分之一其中各二千一百三十二分之一百二十五所為之贈與行為，所
  得主張塗銷所有權移轉登記者，亦為該次被上訴人乙○○、甲○○應有部分各六分
  之一其中各二千一百三十二分之一百二十五，逾此範圍之請求，即屬無據。另上訴
  人與被上訴人丁○○○間之信託契約，未約定存續期間，信託得隨時終止信託契約
  並請求受託人返還受託物，上訴人於原審以準備書狀繕本之送達代終止信託契約之
  通知及請求返還信託物即系爭土地（見原審卷第一二二頁，該通知已送達被上訴人
  丁○○○－見原審卷第一二六頁），應予准許。系爭土地之買賣總價為四百二十六
  萬四千元，上訴人出資五十萬元，合上訴人之應有部分為一千零六十六分之一百二
  十五。再系爭第九五九地號土地已分割增加第九五九之三地號、第九五九之四地號
  、第九五九之五地號土地，有土地登記簿標示部分可參（見原審卷第二十四頁），
  則上訴人請求被上訴人丁○○○與乙○○、甲○○間就坐落臺北縣林口鄉○○○段
  下福小段第九五九地號、同段第九五九之三地號、同段第九五九之四地號、同段第
  九五九之五地號土地之應有部分各六分之一其中各二千一百三十二分之一百二十五
  於八十六年六月二日所為贈與之債權與物權行為均應予撤銷，並塗銷其所有權移轉
  登記（即塗銷八十六年七月四日以八六莊登字第三七四九六號收件、八十六年七月
  八日登記，乙○○、甲○○應有部分各六分之一其中各二千一百三十二分之一百二
  十五之移轉登記），並被上訴人丁○○○應將同段第九五九地號及同段第九五九之
  三地號，及同段第九五九之四地號及同段第九五九之五地號土地，各應有部分一千
  零六十六分之一百二十五（按被上訴人丁○○○於八十六年六月二日就系爭四筆土
  地移轉登記應有部分各六分之一予被上訴人乙○○、甲○○後，丁○○○之權利剩
  餘額為○－見原審卷第二十八頁。依前所述，該次贈與行為，乙○○、甲○○應有
  部分各六分之一其中各二千一百三十二分之一百二十五應予撤銷並塗銷所有權移轉
  登記，則經塗銷後，乙○○、甲○○該次贈與行為所取得之應有部分各為一萬二千
  七百九十二分之一千三百八十二〔六分之一減二千一百三十二分之一百二十五〕，
  被塗銷之各二千一百三十二分之一百二十五均回復為被上訴人丁○○○所有，丁○
  ○○之權利剩餘額由○變更為一千零六十六分之一百二十五〔二千一百三十二分之
  一百二十五乘以二〕，此即該被上訴人丁○○○應移轉登記予上訴人之應有部分一
  千零六十六分之一百二十五）所有權移轉登記與上訴人，於法有據，其逾此範圍之
  請求，應予駁回。
七上訴人另請求第九五九之二地號土地部分，係主張出賣人周基騰出賣系爭土地之同
  時，贈與第九五九之二地號土地云云，查分攤費用明細表上雖載「九五九－二＝
  坪〔免費〕」，然第九五九之二地號土地係被上訴人丁○○○於八十年十一月十日
  向蔡素鈺買受，於八十年十二月二日以八十莊登字第五八八六四號收件，於八十年
  十二月三日完成登記（見原審卷第三十頁），登記原因為買賣，非上訴人所主張之
  贈與，且前手為蔡素鈺亦非周基騰，縱上訴人主張周基騰出賣系爭土地附贈第九五
  九之二地號土地責由蔡素鈺負所有權移轉登記義務，亦僅係周基騰贈與被上訴人丁
  ○○○，非贈與被上訴人丁○○○及上訴人、溫顯榮、李瑞麟等人，則被上訴人丁
  ○○○將該筆土地贈與其子，與上訴人無涉。上訴人又未舉證證明其就第九五九之
  二地號土地擁有一千零六十六分之一百二十五之應有部分，信託登記予被上訴人丁
  ○○○，則上訴人主張就第九五九之二地號土地與被上訴人丁○○○間成立信託關
  係，非屬可採。則上訴人請求撤銷被上訴人丁○○○就該筆第九五九之二地號土地
  之贈與行為及塗銷被上訴人間之所有權移轉登記並請求被上訴人丁○○○將其中一
  千零六十六分之一百二十五移轉登記予上訴人，於法無據，應予駁回。
八上開應准許部分，原審為上訴人敗訴之判決，尚有未洽，上訴意旨指摘此部分原判
  決不當，求予廢棄改判，為有理由，應由本院予以廢棄，改判如主文第二項、第三
  項所示。又上訴人僅概括請求塗銷被上訴人間之所有權移轉登記，惟為明確計，本
  院將所應塗銷之移轉登記詳載如主文第二項括號內所示即塗銷分別八十六年七月四
  日以八六莊登字第三七四九六號收件、八十一年七月八日登記，乙○○、甲○○應
  有部分各六分之一其中各二千一百三十二分之一百二十五之移轉登記。上開不應准
  許部分，原審為上訴人敗訴之判決，理由雖有不同，結論則無二致，此部分原判決
  仍應予以維持，上訴意旨指摘此部分原判決不當，求予廢棄，為無理由，其此部分
  上訴仍應予以駁回。
九本件因事證已臻明確，兩造其餘攻擊、防禦方法及所為之立證，與判決之結果不生
  若何影響，無庸再逐一予以論究，合併敘明。
據上論結，本件上訴為一部有理由，一部無理由，依民事訴訟法第四百五十條、四百
四十九條第一項、第二項、第七十九條但書、第八十五條第一項前段判決如主文。
中      華      民      國    八十九    年      六      月     三十     日
                                民事第一庭
                                    審判長法  官  洪  仁  嘉
                                          法  官  顧  錦  才
                                          法  官  湯  美  玉
右正本係照原本作成。
不得上訴。
中      華      民      國    八十九    年      七      月     三       日
                                          書記官  林  如  冰


司法院資訊處製作；財團法人民間司法改革基金會備份。
